---
title: "R Basics"
output:
  html_document:
    toc: true
    toc_float: true
    collapsed: no
    smooth_scroll: yes
    number_sections: false
    #code_folding: hide
---

```{r setup, include=FALSE}
knitr::opts_chunk$set(message=FALSE,warning=FALSE, cache=TRUE, fig.asp=0.62,fig.keep = 'last')
```

This is just a sneak peek on forthcoming weeks. Here I'll post the PT-BR version of the first pages of a R crash course that, hopefully, will help you out to start your career as a data scientist. Enjoy:

# Native graph functions: Gráficos de funções nativas

Este capítulo apresentará algumas ferramentas nativas em R responsáveis pela exibição gráfica de alguns conjuntos de dados. Estatística descritiva e a escolha da maneira correta de apresentar os dados são de grande importância para um cientista de dados. Em outros capítulos, serão apresentadas outras maneiras de se criar exibições gráficas mais detalhadas e com outras opções, com pacotes que não são nativos do R.

## Histogramas

```{r echo=FALSE}
trees <- trees
```

O dataset `trees` traz informações sobre algumas árvores. Observando um resumo básico deste dataset, temos:

```{r echo=FALSE}
summary(trees)
```
A coluna `Girth` informa o calibre de um tronco, enquanto que `Height`apresenta a altura da árvore. Por fim, `Volume` informa, provavelmente em metros cúbicos, a capacidade tridimensional de ocupação da madeira daquela árvore. Apresentaremos agora a representação do dataframe `trees` em forma de histograma:

```{r, fig.asp=0.62,fig.keep = 'last'}
#histograma da altura das ?rvores com 10 caixinhas de intervalo
histograma <- hist(trees$Height,breaks=10)
```

Esta visualização é muito simplificada e pode ser melhorada. Por exemplo, os componentes do histograma poderiam ser azuis e vazados, e os eixos poderiam trazer alguma informação significativa acerca das dimensões examinadas. Também é possível, como visto abaixo, criar um título para o gráfico:

```{r, fig.asp=0.62,fig.keep = 'last'}
#complementando a estética do histograma anterior
plot(histograma,col="blue",density=40,
     main="Árvores", ylab="Frequência",xlab="Altura")
```

## Densidade

Ainda tomando como base o exemplo anterior, é possível que se deseje conhecer a curva que descreve a distribuição de densidade das alturas das árvores no dataset. Isso é possível através da função `density()`.

```{r, fig.asp=0.62,fig.keep = 'last'}
#densidade das alturas, representadas por uma linha azul
densidade <- density(trees$Height)
plot(densidade,col="blue")
```

## Sobreposição

Em uma situação em que seja necessário se comparar mais de uma representação, o recurso de sobreposição é indispensável. Tomemos como exemplo o caso anterior, que foi representado tanto em um gráfico de histograma quanto por um gráfico de densidade. Em R, é possível sobrepor as duas exibições utilizando a função `par()`.

```{r, fig.asp=0.62,fig.keep = 'last',results=TRUE}
#sobreposição das informações (histograma como primeira camada)
plot(histograma,col="red",density=40,
     main="Árvores", ylab="Frequência",xlab="Altura")

par(new=TRUE)
```

```{r, fig.asp=0.62,fig.keep = 'last',results=TRUE}
#apagando as legendas e o título do gráfico de densidade
plot(densidade,col="blue",xaxt='n',yaxt='n',ann=FALSE)
```

## Gráfico de dispersão

O gráfico de pontos, ou dispersão, pode ser usado para melhor representar as observações em duas dimensões. Esse recurso permite enxergar possíveis tendências, correlações e a sua magnitude. No R, a função `plot()` pode exercer nativamente esse papel, juntamente com alguns argumentos extras:

```{r, fig.asp=0.62,fig.keep = 'last'}
#gráfico de dispersão do calibre das árvores versus volume
plot(trees$Girth,trees$Volume,
     main="Árvores",ylab="circunferência",xlab="volume",col="blue",
     pch=20)
```

Para uma visão geral do dataset `trees`, o gráfico de dispersão também é muito útil, pois é possível enxergar a correlação de todas as variáveis com elas mesmas, em um grid amplo, utilizando a função `plot()` sem nenhum argumento, além do dataset em questão:

```{r, fig.asp=0.62,fig.keep = 'last'}
#plotando todas as correlações de todas as variáveis de uma só vez
plot(trees)

```

Também é possível dividir a tela em quantos espaços forem necessários, para uma exibição de diferentes tipos de gráficos:

```{r, fig.asp=0.62,fig.keep = 'last'}
#dividindo a tela para os gráficos que lhe interessam (nesse caso, dois)
split.screen(figs=c(1,2))

#escolhendo o gráfico para a seção 1 da tela (nesse caso, o histograma)
screen(1)
plot(histograma)

#escolhendo o gráfico para a seção 2 da tela (nesse caso, gráfico de densidade)
screen(2)
plot(densidade)
```

## Boxplot

Uma outra representação de dados agregados muito utilizada é o boxplot. Com ele, é possível visualizar não apenas a distribuição dos dados, mas também a tendência de centralidade e a existência ou não de outliers no dataset.

```{r, fig.asp=0.62,fig.keep = 'last'}
#boxplot com visualizaÇão geral mais amigável de todo o conteúdo
boxplot(trees,horizontal=TRUE)
```

## Gráfico de barras

Para a exibição em barras, é necessário que se agregue os dados de uma forma específica. Tomemos como exemplo o dataset `pop`, que pode ser visualizado de maneira geral abaixo:

```{r,results=TRUE}
#criação de um dataframe chamado pop
pop <- as.data.frame(matrix(c(13,45,9,17,17,21,"A","B","A","C","A","B"),
                            ncol=2,nrow=6))

colnames(pop) <- c("quantidade","cidade")

pop

#gráfico de barras de habitantes por cidade (com agregação dos dados)
hab <- aggregate(. ~cidade,data=pop,sum) 
```

```{r}
#criação do gráfico de barras e encapsulamento por box()
barplot(hab$quantidade,col=gray.colors(3),xlab="cidade",ylab="total",
        names.arg=hab$cidade)

box()
```


## Gráfico de setores

Também conhecido informalmente como "gráfico de pizza", pode ser facilmente plotado em R através da seguinte função, juntamente com uma legenda:

```{r, fig.asp=0.62,fig.keep = 'last'}
#gráfico de setores (usando os dados agregados)
pie(hab$quantidade,main="Cidades",col=c(4:6),labels=NA)

#legenda
legend("bottomright",legend=hab$cidade,cex=1,fill=c(4:6))
```

## ggplot

As funções nativas do R são muito versáteis e conseguem cobrir muitas necessidades de um analista de dados. Contudo, há também uma abordagem diferente, através do pacote `ggplot2`. Este pacote pode ser facilmente encontrado, instalado e carregado:

```{r echo=FALSE, message=FALSE}
library(ggplot2)
```


```{r message=FALSE, eval=FALSE}
install.packages("ggplot2")
library(ggplot2)
```
A vantagem desse pacote é que ele possibilita a construção dos gráficos em sete diferentes camadas, com dependência entre elas: a segunda só pode ser construida se existir a primeira, a terceira só pode ser construida se existir a segunda, e assim por diante.

A primeira camada é responsável pelo conteúdo dos dados, enquanto que a segunda diz respeito à primeira etapa de visualização (escala) do gráfico. A terceira descreve a geometria de como os dados serão apresentados, ao passo que a quarta camada possibilita a visualização de várias facetas diferentes do mesmo dataset. A quinta camada possibilita a análise estatística, a sexta delimita as regiões relevantes das coordenadas do gráfico e, por fim, a sétima camada apresenta o tema geral do trabalho. Todas essas etapas poderão ser vistas nos exemplos seguintes.

## Histograma

Utilizaremos o dataset nativo `iris`, que contém informações sobre flores.

```{r,results=TRUE}
#carregando a base de dados dentro de um dataframe
iris <- iris
```

```{r}
#resumo dos tipos de variáveis
str(iris)
```

```{r}
#sumário das entradas na base de dados
summary(iris)
```

O `ggplot2` funciona com a adição de funções responsáveis pelas camadas. Exibiremos agora informações simples sobre o tamanho das sépalas das flores em histograma.

```{r, fig.asp=0.62,fig.keep = 'last'}
#visualizando os dados das flores em 10 bins vermelhos
ggplot(data=iris,aes(x=Sepal.Length)) +
geom_histogram(color="black",fill="red",bins=10)
```

A função `ggplot()` indica ao R qual o dataset utilizado e qual trecho do dataset será plotado. A função `geom_histogram()` traz a informação de que será utilizado um histograma, e nesse exemplo os bins são de cor preta com preenchimento vermelho e a quantidade escolhida foi de 10.

Contudo, se houvesse a necessidade de se colorir cada um dos bins de acordo com a proporção da quantidade de espécies em cada m deles, as especificações podem ser ajustadas dentro da função `aes()`, dentro de `ggplot()`.

```{r, fig.asp=0.62,fig.keep = 'last'}
ggplot(data=iris,aes(x=Sepal.Length,color=Species,fill=Species)) +
geom_histogram(color="black",bins=10)
```

##Densidade

Também é possível visualizar a distribuição de densidade dos dados através da função `geom_density()`. No exemplo seguinte, continuaremos a observar a distribuição de densidade do tamanho das sépalas, porém em uma distribuição de densidade por espécies, em curvas de contorno preto e preenchimento de 70% das cores relacionadas às espécies. Também é possível editar as legendas e os títulos do gráfico, com a função `labs()`:

```{r, fig.asp=0.62,fig.keep = 'last'}
ggplot(data=iris,aes(x=Sepal.Length,color=Species,fill=Species)) +
geom_density(color="black", alpha = 0.7) +
labs(title="Curva de densidade",x="Tamanho das sépalas",y="Densidade")
```

##Gráfico de barras

Para a análise com gráfico de barras, utilizaremos a função `geom_bar()`. Exibiremos o dataset `mpg`, que contém dados referentes a vários tipos de carros.

```{r,results=TRUE}
mpg <- mpg

str(mpg)
```

```{r}
summary(mpg)
```


Os argumentos dessa função para exibição de gráfico de barras fazem referência ao tipo de estatística exibida (que será tratado mais adiante) e ao contorno das barras. A função `coord_flip()` rotaciona em 90 graus a exibição das barras, para o eixo horizontal.

```{r, fig.asp=0.62,fig.keep = 'last'}
#gráfico de barras para MPG
ggplot(data=mpg,aes(x=class,color=class,fill=class)) + 
geom_bar(color="black") + coord_flip()
```

Para a exibição em gráfico de barras dos dados de acordo com uma variável categórica, é necessário primeiramente a criação de um dataframe novo, que será chamado de `df`. Nele, será armazendo o valor da média da grandeza `displ` ("disponibilidade", em tradução livre) de cada um dos modelos de carros. Para tanto, será carregado o pacote `tidyverse`, explicado em outro capítulo em mais detalhes.

```{r message=FALSE}
library(tidyverse)
```

Com este pacote, é possível fazer uso não apenas de funções que auxiliam na criação de novas colunas e variáveis baseadas em valores já existentes, mas também do operador `%>%`, ou pipeline. A utilização deste operador é explicada em detalhes em outro capítulo.

```{r}
#ordenando por uma variável categórica
df <- mpg %>% group_by(class) %>% dplyr::summarise(mean=mean(displ)) %>%
arrange(-mean) %>% mutate(class = factor(class,levels=class))
```

No código, o dataframe `df` foi criado, tendo como base o dataframe anterior `mpg`. Agrupou-se por classe de carro através da função `group_by()` e aplicou-se a função `summarise()` do pacote `dplyr` (componente do `tidyverse`) na variável `displ` do dataset `mpg`. Mais especificamente, criou-se aí a variável `mean` responsável por trazer a informação da média de cada classe agrupada, através da função `mean()`. Em seguida, ordenou-se da menor para a maior com a função `arrange()` e o operador lógico `-`. Por fim, a função `mutate()`foi aplicada para a criação de mais uma variável no dataset `df`: a variável que continha os nomes dos tipos de carros ordenados pelos fatores da variável `class` do dataset `mpg`. O dataset pode ser visualizado a seguir:

```{r}
df
```

A partir desse ponto, é possível exibir os dados anteriores em um gráfico. O dataset será o `df`, no eixo X será exibido `class` e no eixo Y `mean`. As cores serão ajustadas de acordo com as classes de carro, tal como o preenchimento. A partir disso, os argumentos da função `geom_bar()` dizem respeito à natureza estatística da exibição e da cor do contorno das barras. Também será adicionado uma função para o título do eixo X e outra para o eixo Y. Por fim, a função `geom_text()` será responsável pelo ajuste estético da quantidade de casas decimais exibidas, da altura dos valores dentro de cada barra, da cor do texto, exibição de negrito e tamanho da fonte.

```{r, fig.asp=0.62,fig.keep = 'last'}
#exibindo a etapa anterior em gráfico
ggplot(data=df,aes(x=class,y=mean,color=class,fill=class)) +
geom_bar(stat="identity",color="black") + xlab("classe") + ylab("media") +
geom_text(aes(label=sprintf("%0.2f",round(mean,digits=2))),
          vjust=1.6,color="white",fontface="bold",size=4) 
```

Também é possível exibir o gráfico de barras empilhado ou lado a lado por classes.

```{r, fig.asp=0.62,fig.keep = 'last',results=TRUE}
#exibindo gráfico de barras empilhados por classe, pelo tipo de tração
ggplot(data=mpg,aes(x=class,y=displ,fill=drv)) +
geom_bar(stat="identity")
```

```{r, fig.asp=0.62,fig.keep = 'last',results=TRUE}
#exibindo gráfico de barras lado a lado por classe, pelo tipo de tração
ggplot(data=mpg,aes(x=class,y=displ,fill=drv)) +
  geom_bar(stat="identity", position=position_dodge())
```

##Boxplot

A exibição de dados em forma de boxplot segue a mesma lógica das exibições anteriores de histograma e de gráfico de barras: Utiliza-se primeiramente o `ggplot()` para a definição das primeiras camadas e a função `geom_boxplot()` para a escolha do tipo de gráfico. Para o dataset nativo `mtcars` temos:

```{r,results=TRUE}
mtcars <- mtcars

str(mtcars)
```

```{r,results=TRUE}
summary(mtcars)
```

Exibindo a variável de fatores `cyl` no eixo X e a variável `disp` no eixo Y, com coloração para cada uma das classes de cilindradas, temos:

```{r, fig.asp=0.62,fig.keep = 'last'}
#boxplot das cilindradas dos carros
mtcars$cyl = factor(mtcars$cyl)
ggplot(data=mtcars, aes(x=cyl, y=disp,fill=cyl)) + geom_boxplot() +
xlab("cilindradas") + ylab("disponibilidade")

```

##Gráfico de pontos

Utilizaremos a base de dados `iris` para a exibição do gráfico de pontos. Este tipo de gráfico é mais utilizado quando há uma quantidade consideravelmente grande de dados e deseja-se saber se há uma correlação (e sua intensidade) entre as variáveis. No pacote `ggplot`, os gráficos de pontos estão disponíveis através da função `geom_point()`.

```{r, fig.asp=0.62,fig.keep = 'last'}
#gráfico de pontos da tamanho da sépala (eixo x) pela largura da sépala (eixo y)
ggplot(data=iris,aes(x=Sepal.Length,y=Sepal.Width,shape=Species,color=Species)) +
geom_point() + xlab("Altura") + ylab("Largura")
```

Para o dataset de carros:

```{r, fig.asp=0.62,fig.keep = 'last'}
#gráfico de pontos de uma parte específica dos carros das cilindradas
ggplot(data=subset(mtcars,am==0),aes(x=mpg,y=disp,color=cyl)) + geom_point()

```

Também é possível armazenar uma parte do plot em uma lista e criar variações sobre ela. Como exemplo, o gráfico de pontos com curva suavizada no dataset de carros, dentro da lista `grafico`:

```{r message=FALSE, fig.asp=0.62,fig.keep = 'last',results=TRUE}
#gráfico de pontos suavizado e com linha de acompanhamento dos cavalo-vapor
grafico <- ggplot(data = mtcars, aes(x = mpg,y = disp, color = hp))  + geom_point(size=2.5)  +
geom_smooth() + geom_line(aes(y=hp))

grafico
```

```{r message=FALSE, fig.asp=0.62,fig.keep = 'last',results=TRUE}
#mesma coisa do anterior, só que com tema cinzento
grafico + labs(title="Gráfico") +
theme(plot.title=element_text(color="blue",size=17),
      plot.background=element_rect("grey"))
```

```{r message=FALSE, fig.asp=0.62,fig.keep = 'last',results=TRUE}
#mesma coisa do anterior, só que com um tema pré-pronto
grafico + theme_dark()
```

```{r message=FALSE, fig.asp=0.62,fig.keep = 'last',results=TRUE}
#mesma coisa do anterior, só que sem linhas
grafico + theme(panel.background= element_blank())
```

```{r message=FALSE, fig.asp=0.62,fig.keep = 'last',results=TRUE}
#mesma coisa do anterior, só que mais enxuto ainda
grafico + theme(axis.text = element_blank(),axis.text.x= element_blank(),
                axis.text.y= element_blank())
```

```{r message=FALSE, fig.asp=0.62,fig.keep = 'last',results=TRUE}
#mesma coisa do anterior, só que com a legenda em outro lugar
grafico + theme(legend.position="top")
```

```{r message=FALSE, fig.asp=0.62,fig.keep = 'last',results=TRUE}
#mesma coisa do anteiror, só que com mudança na escala de cores
grafico + scale_color_gradient(low="yellow",high="red")
```

```{r message=FALSE, fig.asp=0.62,fig.keep = 'last',results=TRUE}
#mesma coisa do anterior, só que com mais granularidade na escala de cores
grafico + scale_color_gradient2(low="yellow",mid="green",high="red")
```

```{r message=FALSE, fig.asp=0.62,fig.keep = 'last',results=TRUE}
#mesma coisa do anterior, só que com mudança de escala
grafico + scale_color_continuous(name = "cavalo-vapor",
breaks = seq(50,350,75), labels = paste(seq(50,350,75),"hps"))
```

```{r message=FALSE, fig.asp=0.62,fig.keep = 'last',results=TRUE}
#mesma coisa do anterior, só que com escala de cores diferente
grafico + scale_color_gradient(low = "blue",high = "red") +
scale_color_continuous( breaks = seq(50,350,75))
```

##Faceting

Faceting é o recurso de apresentar diversos gráficos em uma única observação. Para a demonstração do próximo faceting, exibiremos o seguinte:

```{r, fig.asp=0.62,fig.keep = 'last',results=TRUE}
#criando vários gráficos para cada elemento único de carb
ggplot(data=mtcars,aes(x=mpg,y=disp)) + geom_point() + facet_wrap(~carb)
```

```{r, fig.asp=0.62,fig.keep = 'last',results=TRUE}
#o mesmo recurso anterior, mas faceting com am e carb, agora (label em ambos)
ggplot(data=mtcars,aes(x=mpg,y=disp)) + geom_point() +
facet_wrap(~carb + am, labeller="label_both")
```

##Exemplo de exploração de dados

Criaremos agora um dataset chamado `populacao` contendo 400 entradas para homens e mulheres, com médias de pesos entre as pessoas:

```{r message=FALSE,results=TRUE}
#carregando a biblioteca plyr
library(plyr)

#criando dataframe com dados
populacao <- data.frame(
  sex=factor(rep(c("F", "M"), each=200)),
  weight=round(c(rnorm(200, mean=55, sd=5),
                 rnorm(200, mean=65, sd=5)))
)

#exibição de 20 valores aleatórios
sample_n(populacao,20,replace=FALSE)
```

É importante criar um dataframe, `mu`, contendo a média de cada uma das populações por sexo, para a criação de uma linha pontilhada no gráfico:

```{r}
#calculando a média de cada grupo
mu <- ddply(populacao,"sex",summarise,grp.mean=mean(weight))

mu
```

Criando um gráfico de densidade básico e armazenando em `p`:

```{r message=FALSE, fig.asp=0.62,fig.keep = 'last',results=TRUE}
p <- ggplot(populacao, aes(x=weight)) + geom_area(stat = "bin") +
  geom_area(aes(y = ..density..), stat = "bin") +
  geom_area(stat = "bin", fill = "lightblue")

p + geom_vline(aes(xintercept=mean(weight)),
             color="blue", linetype="dashed", size=1)
```

Fazendo variações:

```{r message=FALSE, fig.asp=0.62,fig.keep = 'last'}
#mudando tipos e cores de linhas
p + geom_area(stat="bin",color="darkblue",fill="lightblue") + geom_vline(aes(xintercept=mean(weight)),
             color="blue", linetype="dashed", size=1)
```

```{r message=FALSE, fig.asp=0.62,fig.keep = 'last'}
p + geom_area(stat="bin",color="black",fill="lightgrey",linetype="dashed") + geom_vline(aes(xintercept=mean(weight)),
             color="blue", linetype="dashed", size=1)
```

```{r message=FALSE, fig.asp=0.62,fig.keep = 'last'}
#colorindo os grupos diferentes nos gráficos
p2 <- ggplot(populacao, aes(x=weight, fill=sex)) +
  geom_area(stat ="bin", alpha=0.6) +
  theme_classic() + geom_vline(data=mu,aes(xintercept=grp.mean,
                                           color=sex),linetype="dashed")
```

```{r message=FALSE, fig.asp=0.62,fig.keep = 'last'}
#mudando as cores manualmente (três alternativas)
p2 + scale_fill_manual(values=c("#999999","#E69F00"))
```

```{r message=FALSE, fig.asp=0.62,fig.keep = 'last'}
p2 + scale_fill_brewer(palette="Dark2")
```

```{r message=FALSE, fig.asp=0.62,fig.keep = 'last'}
p2 + scale_fill_grey()
```

```{r message=FALSE, fig.asp=0.62,fig.keep = 'last'}
#dividindo por facets
p + facet_grid(sex ~.) + geom_vline(data=mu,aes(xintercept=grp.mean,
                                                color="red",linetype="dashed"))
```

Criaremos um objeto, `dat`, contendo a curva de densidade dos pesos das pessoas, para plotar a área abaixo de uma certa região da curva:

```{r message=FALSE, warning=FALSE, fig.asp=0.62,fig.keep = 'last'}
#curva de densidade dos pesos das pessoas
dat <- with(density(populacao$weight), data.frame(x, y))

#plotando área abaixo da curva (x entre 65 e70)
ggplot(data = dat, mapping = aes(x = x, y = y)) +
  geom_line()+
  geom_area(mapping = aes(x = ifelse(x>65 & x< 70 , x, 0)), fill = "red") +
  xlim(30, 80)
```

#Data frames

##Disposições gerais

Data frames são estruturas versáteis e com muitas funcionalidades em R. Possuem bastante semelhança com matrizes, com a diferença de que algumas funções, tanto nativas quanto de pacotes específicos, funcionam unicamente neles. Como exemplo, será criado um data frame de 5 colunas e 100 entradas, através da função nativa `data.frame()`:

```{r}
#criando um dataframe com valores aleatórios
mydata = data.frame(Q1 = sample(1:6, 100, replace = TRUE),
                    Q2 = sample(1:6, 100, replace = TRUE),
                    Q3 = sample(1:6, 100, replace = TRUE),
                    Q4 = sample(1:6, 100, replace = TRUE), 
                    Age = sample(1:3, 100, replace = TRUE))
```

Distribuindo propositalmente valores faltantes no data frame:

```{r echo=FALSE, message=FALSE}
mydata[1,3] <- NA
mydata[6,1] <- NA
mydata[17,4] <- NA
mydata[23,4] <- NA
mydata[38,2] <- NA
mydata[55,3] <- NA
mydata[80,1] <- NA
```


Visualizando um breve resumo sobre o data frame:

```{r}
##breve resumo estatístico
summary(mydata)
```

Também é possível visualizar colunas específicas, como a terceira coluna em questão:

```{r}
summary(mydata$Q3)
```

Outra informação possível de ser extraída é a quantidade de colunas e de entradas, caso não se saiba:

```{r}
##quantidade de entradas num data frame
nrow(mydata)
```

```{r}
##quantidade de variáveis num data frame
ncol(mydata)
```

Ainda um outro tipo de informação que pode ser inferida do data frame é a sua estrutura de composição, através da função nativa `str()`. Esta função descreve o tipo de cada uma das variáveis:

```{r}
str(mydata)
```

Também é possível visualizar apenas as primeiras X entradas ou as últimas Y entradas de um data frame através das funções `head()` e `tail()`:

```{r}
#primeiras 5 entradas
head(mydata, n=5)
```

```{r}
#todas menos as 50 primeiras entradas
tail(mydata, n=-50)
```

#Valores aleatórios

Há diversas maneiras de se gerar e se selecionar valores aleatórios em um data frame. Utilizando a biblioteca `dplyr`, um analista ou um cientista de dados pode fazer uso de funções que aceleram esse processo, pois as funções nativas do R executariam a mesma tarefa com mais passos. Carregando-se a biblioteca:

```{r echo=FALSE, message=FALSE}
library(dplyr)
```

Selecionando valores aleatoriamente com a função `sample_n()` do pacote `dplyr`:

```{r}
#selecionando 11 entradas aleatoriamente
sample_n(mydata,11)
```

Também é possível selecionar aleatoriamente através de percentuais, com a função `sample_frac()`:

```{r}
#selecionando 43% das entradas aleatoriamente
sample_frac(mydata, 0.43)
```

#Valores não registrados e substituídos

Por alguma razão, algumas entradas deixam de preencher valores para algumas das variáveis/colunas, seja por falta de atenção, ruído, ausência de valores em si, intenção etc. Com algumas funções no R, é possível ter uma visão sobre as condições de um data frame, em relação aos valores não registrados:

```{r}
#número de valores ausentes na coluna
colSums(is.na(mydata))
```

```{r}
#valores faltantes por entrada
rowSums(is.na(mydata))
```

```{r}
#número de valores ausentes em uma variável específica (nesse caso, na variável Q1)
sum(is.na(mydata$Q1))
```

Há também a possibilidade de se substituir valores em entradas. Isso pode ser de interesse do analista ou do cientista de dados quando houver a necessidade de se preencher valores não registrados ou mesmo modificar a representação de um tipo de registro por algo mais significativo (por exemplo, em uma coluna que registre pronomes de tratamento, "senhor" e "Sr." representam, em algumas análises, a mesma informação. Neste caso, substituir ambos pela forma "SENHOR" seria ideal para a contagem padronizada de quantas entradas do determinado data frame utilizam este tipo de pronome de tratamento).

```{r}
#substituindo um valor específico do data frame (onde houver 1 ou 2 em Q1, vira 6)
mydata$Q1[mydata$Q1==1|mydata$Q1==2] <- 6
```

Também há a possibilidade de exclusão de uma variável do data frame:

```{r}
#deletando uma coluna de um data frame (a terceira)
mydata$Q3 <- NULL

head(mydata)
```

#Seleção

Filtrar e selecionar são duas atividades importantes para a análise dos dados presentes em um data frame. O resultado final pode ser apresentado apenas em console ou também guardado em um outro data frame. 

```{r}
#selecionar as oito primeiras entradas (todas as colunas)
selecao <- mydata[1:8,]

selecao
```

Também é possível fazer este procedimento utilizando-se de regras condicionais:

```{r}
#selecionar as entradas onde Q1 seja maior que 2
novo <- subset(mydata,Q1>2)

summary(novo)
```

Esta seleção condicional pode ser simplificada, como o exemplo anterior, ou mesmo ter diversos requisitos:

```{r}
#seleção com AND de entradas (com OR é a mesma ideia)
restrito <- subset(mydata,Age >=3 & Q1 > 2)

summary(restrito)
```

Por fim, valores faltantes também podem ser filtrados e deixados de fora, levando-se em consideração todo o data frame ou apenas uma das colunas:

```{r}
#salvando apenas resultados não vazios (baseando-se em Q4)
significativo <- subset(mydata,!is.na(Q4))

summary(significativo)
```

```{r}
#criando dataset sem valores faltantes a partir de um já existente
mydata1 <- na.omit(mydata)

summary(mydata1)
```

#Ordenação e junção

Além de selecionar e observar, é possível operar modificando o data frame por intermédio de reordenação da posição das entradas e da junção de dois ou mais data frames. Como primeiro exemplo, o data frame `mydata` será reordenado levando-se em consideração uma de suas variáveis:

```{r}
#reordenando e salvando em outro data frame, a partir da variável Q1
ordered <- mydata[order(mydata$Q1),]

head(ordered)
```

Essa reordenação também pode ser feita levando-se em consideração mais de uma variável ao mesmo tempo:

```{r}
#reordenação do data frame ascendente por age e descendente por Q4
ordered2 <- mydata[order(mydata$Age,-mydata$Q4),]

head(ordered2)
```

A junção pode ocorrer de duas formas: por uma variável específica (logo, os data frames são postos um acima do outro) ou lado a lado. No primeiro caso:

```{r}
#unindo dois datasets por uma chave primária Q4
mydatatotal <- merge(mydata1,mydata,by=c("Q4"))

summary(mydatatotal)
```

```{r}
#unindo dois data frames um abaixo do outro, sem chave primária
longo <- rbind(mydata,ordered)

summary(longo)
```

E no segundo caso:

```{r}
#unindo dois datasets lado a lado
amplo <- cbind(mydata1,mydata1)

head(amplo)
```